ACORDAO-COMPLETO-2372274

ACÓRDÃO 611/2021 ATA 9/2021 - PLENÁRIO

VISTOS, relatados e discutidos estes autos de pedido de reexame interposto pela Petróleo Brasileiro S/A contra o subitem 9.4.2 do Acórdão 2726/2018-TCU-Plenário.
ACORDAM os Ministros do Tribunal de Contas da União, reunidos em sessão do Plenário, com fundamento no artigo 48 da Lei 8.443/1992 e diante das razões expostas pelo relator, em: 
9.1 conhecer do pedido de reexame para, no mérito, negar-lhe provimento;
9.2 dar a seguinte redação ao subitem 9.4.2 do Acórdão 2726/2018-TCU-Plenário, relator Ministro Aroldo Cedraz:
"9.4. determinar à Petrobras, com fulcro no art. 43, inciso I, da Lei 8.443/92 e art. 250, inciso II, do Regimento Interno, sob pena de incorrer na hipótese do art. 58, inciso IV, da mesma lei:
 (...) 
9.4.2. no prazo de 120 (cento e vinte) dias, encaminhe ao Tribunal rotina de fiscalizações prévias e concomitantes nas instalações offshore das operadoras parceiras da Petrobras que tenham por finalidade a exploração e produção de óleo e gás, com o objetivo de verificar se as empresas parceiras atendem aos padrões de segurança operacional e se possuem condições de detecção e resposta a incidentes ambientais, a fim de evitar danos à imagem e ao patrimônio da estatal;
 (...) "
9.3 dar ciência da deliberação à recorrente, bem como aos demais interessados.

Pedido de reexame contra acórdão que apreciou monitoramento de deliberação referente à auditoria realizada em decorrência dos acidentes ambientais ocorridos na exploração e produção de petróleo na Bacia de Campos (RJ).

Cuidam os autos de monitoramento, em que se aprecia pedido de reexame interposto pela Petróleo Brasileiro S.A. (Petrobrás) contra o subitem 9.4.2 do Acórdão 2.726/2018-TCU-Plenário, relator Ministro Aroldo Cedraz.
2. Manifesto minha concordância com o posicionamento do Relator no sentido de negar provimento ao recurso. Não obstante, tenho uma sucinta sugestão ao Relator, para que seja modificada a redação do subitem recorrido. 
3. Diante da resistência da Petrobrás quanto ao cumprimento da recomendação expedida por meio do subitem 9.3 do Acórdão 2.813/2014-TCU-Plenário, de minha relatoria, posteriormente convertida em determinação, já sob a relatoria do Ministro Aroldo Cedraz, considero necessário que seja incluída a força cogente do art. 58, IV, da Lei 8.443/1992, que prevê a aplicação de multa na hipótese de não atendimento a decisão do Tribunal no prazo fixado, sem causa justificada.
Em face do exposto, Voto por que seja adotado o Acórdão que ora submeto a este Colegiado.
TCU, Sala das Sessões, em 24 de março de 2021.
RAIMUNDO CARREIRO
Ministro

Petróleo Brasileiro S/A.

3. Interessados/Responsáveis/Recorrentes:
3.1. Recorrente: Petróleo Brasileiro S.a. (33.000.167/0001-01).

Ministro Raimundo Carreiro.

13.1. Ministros presentes: Ana Arraes (Presidente), Walton Alencar Rodrigues (Relator), Augusto Nardes, Aroldo Cedraz, Raimundo Carreiro, Bruno Dantas, Vital do Rêgo e Jorge Oliveira.
13.2. Ministro-Substituto convocado: Marcos Bemquerer Costa.
13.3. Ministros-Substitutos presentes: Augusto Sherman Cavalcanti, André Luís de Carvalho e Weder de Oliveira.

ACORDAO-COMPLETO-2472334

Acórdão 837/2021 - Plenário

ACORDAO-COMPLETO-2528411

Acórdão de Relação 503/2022 - Plenário

Acórdão de Relação

WALTON ALENCAR RODRIGUES

Ministro Aroldo Cedraz.

Transcrevo instrução elaborada pela auditora da Secretaria de Recursos, cuja proposta foi acolhida pelo Diretor da Subunidade:
INTRODUÇÃO
Trata-se de pedido de reexame (peça 49) interposto por Petróleo Brasileiro S/A (Petrobras) pretendendo a reforma do subitem 9.4.2 do Acórdão 2726/2018-TCU-Plenário, Rel. Min. Aroldo Cedraz (peça 41) .
1.1. A deliberação recorrida apresenta o seguinte teor (grifos acrescidos) : 
VISTOS, relatados e discutidos estes autos de monitoramento com o objetivo de aferir o cumprimento das deliberações prolatadas pelo Tribunal por meio do Acórdão 2813/2014-TCU-Plenário;
ACORDAM os Ministros do Tribunal de Contas da União, reunidos em Sessão Plenária Reservada, ante as razões expostas pelo Relator, em:
9.1. considerar parcialmente cumpridos os itens 9.1.1, 9.1.2 e intempestivamente cumprido o item 9.1.3, todos do Acórdão 2813/2014-TCU-Plenário;
9.2. considerar não cumprida, porém justificadamente, a obrigação de fazer contida na ciência expedida à Petrobras por meio do subitem 9.2 do Acórdão 2813/2014-TCU-Plenário, especificamente no que tange à frase "de que o encontro de contas referente aos gastos incorridos com o acidente no Campo de Frade, em novembro de 2011, deve considerar os resultados da apuração do órgão regulador - Agência Nacional do Petróleo -, consubstanciados no Relatório de Investigação do Incidente de Vazamento de Petróleo no Campo de Frade";
9.3. tornar parcialmente insubsistente a obrigação de fazer contida na ciência expedida à Petrobras por meio do subitem 9.2 do Acórdão 2813/2014-TCU-Plenário, apenas no que tange à possível inferência de que caberia, ainda que indiretamente, a responsabilidade exclusiva da empresa operadora Chevron quanto aos danos ambientais;
9.4. determinar à Petrobras, com fulcro no art. 43, inciso I, da Lei 8.443/92 e art. 250, inciso II, do Regimento Interno:
9.4.1. no prazo de 120 (cento e vinte) dias, encaminhe ao Tribunal a relação completa dos gastos incorridos com os incidentes no Campo de Frade, de novembro de 2011, março de 2012 e posteriores, se houver, discriminados entre danos ambientais, danos a terceiros e danos a ativos comuns do Consórcio Frade, acompanhados dos registros contábeis atribuídos à conta conjunta do Consórcio ou à conta da Petrobras, quando cabível;
9.4.2. no prazo de 120 (cento e vinte) dias, encaminhe ao Tribunal rotina de fiscalizações prévias e concomitantes nas instalações offshore das operadoras parceiras da Petrobras que tenham por finalidade a exploração e produção de óleo e gás, com o objetivo de verificar se as empresas parceiras atendem aos padrões de segurança operacional e se possuem condições de detecção e resposta a incidentes ambientais, a fim de evitar danos à imagem e ao patrimônio da estatal;
9.5. preservar o sigilo das informações classificadas pela Petrobras à peça 37, com fundamento no art. 22 da Lei 12.527/2011 c/c art. 86, § 4º, da Lei 13.303/2016 c/c art. 11 da Resolução TCU 294/2018;
9.6. dar conhecimento desta deliberação à Petrobras;
9.7. determinar à SecexEstataisRJ que autue processo de monitoramento para acompanhar as determinações expedidas neste acórdão;
9.8. apensar definitivamente o presente processo ao TC Processo 037.197/2011-8, com fundamento no art. 36 da Resolução-TCU 259/2014.
HISTÓRICO
O presente processo trata de monitoramento, instaurado, nos termos do art. 243 do Regimento Interno do Tribunal de Contas da União - TCU, com o objetivo de verificar o cumprimento das deliberações prolatadas pelo Tribunal por meio do Acórdão 2813/2014-TCU-Plenário, da relatoria do Ministro Raimundo Carreiro (TC Processo 037.197/2011-8) . Tal Acórdão foi emitido no âmbito de fiscalização (auditoria) , realizada na estatal em decorrência dos acidentes ambientais ocorridos na exploração e produção de petróleo, em novembro de 2011 e em março de 2012, no Campo de Frade, na Bacia de Campos (RJ) .
1.2. O "Campo Frade" foi concedido à Petrobras por meio do "Contrato de Concessão para Exploração, Desenvolvimento e Produção de Petróleo e Gás Natural n° 48000.003896/97-20", celebrado com a Agência Nacional do Petróleo, Gás Natural e Biocombustíveis (ANP) , em 6 de agosto de 1998, por ocasião da "Rodada Zero" de Licitações. 
1.3. Em novembro de 2011, ocorreu um vazamento submarino de óleo no Campo Frade, situado na bacia de Campos (RJ) . Logo após esse primeiro vazamento, ocorreu um segundo, em março de 2012. Dentre outras consequências, houve danos ambientais. 
1.4. A Agência Nacional do Petróleo - ANP investigou as causas dos incidentes e aplicou diversas multas à empresa operadora da exploração e produção do campo, a Chevron.
1.5. O TCU instaurou processo de fiscalização - TC Processo 037.197/2011-8, com o objetivo de verificar se havia "previsão contratual de ressarcimento das despesas incorridas pela estatal nas ações contingenciais decorrentes de acidentes ambientais, bem como os cuidados empreendidos ao consorciar-se com outra petrolífera para operação em campo de óleo ou gás, a fim de assegurar que a empresa parceira possua condições efetivas de detecção e de resposta a possíveis acidentes ambientais" (peça 1 do processo TC Processo 037.197/2011-8, originador deste monitoramento) .
1.6. Após o desenvolvimento regular do processo, esta Corte monitorou o cumprimento de suas determinações proferidas no âmbito do Acórdão 2813/2014-TCU-Plenário, da relatoria do Ministro Raimundo Carreiro (TC Processo 037.197/2011-8) , do qual resultou o acórdão ora recorrido (item 1.1 desta instrução) .
1.7. Irresignada, neste momento processual, a Petrobras apresenta razões recursais que considera suficientes para afastar a determinação contida no subitem 9.4.2 da decisão recorrida.
EXAME DE ADMISSIBILIDADE
Reitera-se o exame de admissibilidade contido na peça 50, em que se propôs o conhecimento do pedido de reexame interposto por Petróleo Brasileiro S/A (Petrobras) pretendendo a reforma do subitem 9.4.2 do Acórdão 2726/2018-TCU-Plenário, da relatoria do Exmo. Ministro Aroldo Cedraz, suspendendo-se os efeitos do referido subitem, conforme despacho do Exmo. Relator, Ministro Walton Alencar Rodrigues (peça 52) . 
EXAME TÉCNICO
Inicialmente cumpre registrar que a recorrente traz em essência os mesmos argumentos apresentados em sede de oitiva e analisados pelo TCU no âmbito do relatório do Acórdão 2813/2014-TCU-Plenário (item 7) , que proferiu as determinações e recomendações monitoradas neste processo. Diante do efeito devolutivo do recurso, suas alegações serão novamente analisadas. Nesse sentido, serão aproveitadas, naquilo que interessa para o deslinde da questão, as análises anteriores com as quais se anuir em respeito aos princípios constitucionais da economicidade, eficiência e celeridade processual.
MÉRITO
Delimitação
1.8. Constitui objeto do presente recurso avaliar a possibilidade de afastar a determinação contida no subitem 9.4.2 do Acórdão 2726/2018-TCU-Plenário, da relatoria do Exmo. Ministro Aroldo Cedraz. Nesse sentido a recorrente argumenta que (peça 49, p. 1-18) :
	a) à Petrobras não cabe o exercício do poder de polícia, pois foi criada para o desempenho de atividades econômicas, bem como já há outras entidades responsáveis pela fiscalização contida no subitem 9.4.2 recorrido, como o Ibama, ANP e a Marinha do Brasil (peça 49, 2-10) ;
	b) a fiscalização realizada apela Petrobras seria inócua porque não poderia aplicar sanções bem como desnecessária diante da ação fiscalizatória das demais entidades (peça 49, p. 10) ;
	c) o relatório do Acórdão 2813/2014-TCU-Plenário reconheceu que o acompanhamento a ser realizado pela Petrobras deveria ocorrer nos termos tratados no JOA-Frade e a competência pela fiscalização estaria a cargo do Ibama, ANP e Marinha do Brasil (peça 49, p. 11) ;
	d) ausência de competência e capacidade da Petrobras para implementar a determinação;
	e) a implementação do JOA-Frade é utilizar instrumentos contratuais para acompanhar o desenvolvimento da atividade de exploração e produção pelo consórcio (peça 49, p. 12) ;
	f) o papel do não operador é emitir seu voto no âmbito do comitê operacional e verificar o cumprimento das decisões do órgão deliberativo, monitorando as operações, por meio de documentação entregue pelo operador, o que não acarreta dificuldades ou transtornos às operações conjuntas (peça 49, p. 13-16) ; e
	g) os não operadores exercem monitoramento das operações também por meio das deliberações do comitê operacional, que supervisiona as operações conjuntas (peça 49, p. 16-18) .
1.9. Requer seja afastada a determinação contida no subitem 9.4.2 da decisão recorrida.
Análise
1.10. Não assiste razão à recorrente. Explica-se. 
1.11. Como bem colocado pela recorrente, esta Corte já se debruçou sobre a questão no âmbito do relatório do Acórdão 2813/2014-TCU-Plenário, quando analisou o achado 2.4 "Não verificação, por parte da Petrobras, in loco, se a empresa parceira detém condições de segurança operacional e de detecção e resposta a possíveis incidentes com impacto ambiental em áreas offshore para exploração e produção de óleo e gás.". Naquela oportunidade reconheceu-se a competência do Ibama, ANP e Marinha do Brasil, senão veja trecho a respeito extraído do relatório do Acórdão 2813/2014-TCU-Plenário:
7.2.1 Assiste razão à estatal em sua argumentação, que não é contrária aos argumentos da equipe técnica que levaram ao achado sob comento, em especial quanto à competência do Ibama, da ANP e da Marinha do Brasil.
7.2.2 O que se busca com a sugestão de recomendação resultante desse achado, delineada no item III da proposta de encaminhamento de peça 137, é a implementação do que já se encontra previsto nos acordos de operação conjunta, como registrado no subitem 7.1.9 supra pela própria Petrobras, parcialmente reproduzido (subitem 4.12 do JOA/FRADE, peça 161, p. 60-62) :
1.12. No entanto, ponderou-se a necessidade de se proferir recomendação à estatal diante dos seguintes fatos (excerto extraído do relatório do Acórdão 2813/2014-TCU-Plenário) : 
7.2.3	Mesmo a alegação de custo alto para a estatal não deve prosperar, vez que já possui infraestrutura para fiscalizações de plataformas, conforme a Petrobras assevera na peça 182 (p. 8-14, na resposta ao Achado 2.8) , e responde por mais de 90% das operações em território nacional.
7.2.3.1	No caso específico de Frade, há que se considerar ainda que a área do consórcio era adjacente a expressivas plataformas operadas pela Petrobras, como é, por exemplo, o caso de Roncador. Não por acaso, a estatal foi quem primeiro identificou a chamada mancha órfã, posteriormente atribuída a vazamento decorrente do Campo de Frade.
7.2.4	Destarte, a implementação da recomendação pela estatal tem por finalidade conferir segurança aos partícipes e à sociedade, resguardando expressivo ativo da companhia, que é a sua imagem junto ao mercado interno e externo.
7.2.4.1	Cabe à estatal avaliar a metodologia, a periodicidade e a amostra do que será fiscalizado, de acordo com sua infraestrutura e análise de risco promovida pela companhia.
1.13. Portanto, após as constatações acima, manteve-se o achado e teceu-se a seguinte recomendação à Petrobras:
III - recomendar à Petróleo Brasileiro S.A. (Petrobras) que realize fiscalizações prévias e concomitantes nas instalações offshore das operadoras parceiras da Petrobras que tenham por finalidade a exploração e produção de óleo e gás, com o objetivo de verificar se a empresa parceira atende aos padrões de segurança operacional e se possui condições de detecção e resposta a incidentes ambientais, a fim de evitar danos à imagem e ao patrimônio da estatal (item 2.4 do relatório de auditoria de peça 137) ; 
1.14. Atente-se que a decisão ora recorrida decidiu transformar a recomendação em determinação diante dos seguintes fatos (peça 42, p. 2, grifos acrescidos) :
8. Já no que se refere à recomendação constante do item 9.3, para que a Petrobras elaborasse e encaminhasse ao Tribunal rotina de fiscalizações prévias e concomitantes nas instalações offshore das operadoras parceiras, com o fito de verificar o atendimento a padrões de segurança operacional e a existência de condições para detecção e resposta a incidentes ambientais, a SecexEstataisRJ informa sobre a inexistência de documentos que evidenciem providências tomadas pela estatal, ou justificativa para a sua não adoção. Ainda que recomendações desta Corte não tenham caráter cogente, elas apontam a existência de aprimoramento que deve ser implementado pelo gestor, salvo razões devidamente motivadas, a exemplo do que restou decidido pelos Acórdão 3467/2014-TCU-Plenário (rel. Ministro Bruno Dantas) , 1171/2014-TCU-Plenário (rel. Ministro Augusto Sherman) e 73/2014-TCU-Plenário (rel. Ministro Augusto Sherman) . A postura do gestor que deixa de prestar esclarecimentos, seja sobre a implementação da recomendação, ou a adoção de outra solução, ou a justificativa para não a implantar, motiva atuação cogente desta Corte com o fim de afastar a omissão verificada, no que concordo que seja proferida determinação com o mesmo teor.
1.15. É preciso destacar que a recorrente não traz informação de que tenha implementado a determinação, ou adotado outra solução. No que tange à justificativa para não implementação, a recorrente reapresenta os mesmos argumentos que já foram analisados e afastados pelo TCU, e que não se prestam a modificar o teor da determinação.
1.16. É preciso compreender a gravidade do achado 2.4 "Não verificação, por parte da Petrobras, in loco, se a empresa parceira detém condições de segurança operacional e de detecção e resposta a possíveis incidentes com impacto ambiental em áreas offshore para exploração e produção de óleo e gás.", constatado no âmbito de fiscalização (auditoria) , realizada na estatal em decorrência dos acidentes ambientais ocorridos na exploração e produção de petróleo, em novembro de 2011 e em março de 2012, no Campo de Frade, na Bacia de Campos (RJ) .
1.17. Diante desses fatos, é possível perceber que a atuação da estatal até então não se mostrou eficiente, adequada e suficiente para evitar a ocorrência do acidente ambiental relatado. Nesse sentido, a ação desta Corte se mostra cogente e necessária para diminuir o risco de ocorrência de acidentes ambientais, como o ocorrido neste caso concreto, conforme determinam o princípio constitucional da eficiência, bem como o art. 225, caput, da Constituição Federal/1988, que assim dispõe (grifos acrescidos) :
CAPÍTULO VI
DO MEIO AMBIENTE
Art. 225. Todos têm direito ao meio ambiente ecologicamente equilibrado, bem de uso comum do povo e essencial à sadia qualidade de vida, impondo-se ao Poder Público e à coletividade o dever de defendê-lo e preservá-lo para as presentes e futuras gerações.
1.18. Há que se atentar para o poder dever de o TCU, como Poder Público, tecer a determinação contra a qual ora se recorre conforme se extrai da leitura do comando inserido no art. 225, caput, da CF/1988, acima reproduzido. Note-se que a Petrobras se encontra inserida nesse contexto de proteção ao meio ambiente, a título de coletividade, como dispõe de forma cogente o referido normativo constitucional. 
1.19. Veja-se trecho do Acórdão 6047/2015-TCU-Segunda Câmara, rel. Min. Raimundo Carreiro, a esse respeito do papel do Poder Público bem como da coletividade em defesa do meio ambiente (grifos acrescidos) :
11.	A mencionada exigência não feriu o caráter competitivo do certame, uma vez que teve por objetivo garantir o cumprimento da obrigação, ou seja, dar certeza à Administração de que o serviço seria executado. Pergunto: de que adiantaria viabilizar a participação de outros interessados - com o infundado receio de ferir o caráter competitivo do certame - para, depois, por falta da garantia estabelecida no Termo de Compromisso, correr-se o risco de o serviço não poder ser realizado, ser realizado com atrasos, ou, mais grave ainda, ser realizado com desrespeito ao meio ambiente, cujo dever de preservá-lo, para "as presentes e futuras gerações", é imposto tanto ao Poder Público, quanto à coletividade (art. 225 da Constituição Federal) ? 
1.20. Em pesquisa ao sítio do Supremo Tribunal Federal, na sua base de jurisprudência, o Supremo e a Constituição Federal, identificou-se o seguinte entendimento no âmbito dos seguintes julgados, que podem ser aplicados ao presente caso concreto ante seu caráter regracional (grifos acrescidos) :
MS 25.284, rel. min. Marco Aurélio, j. 17-6-2010, P, DJE de 13-8-2010.
Ante o estabelecido no art. 225 da CF, conflito entre os interesses individual e coletivo resolve-se a favor deste último.
ADI 3.540 MC, rel. min. Celso de Mello, j. 1º-9-2005, P, DJ de 3-2-2006.
Meio ambiente. Direito à preservação de sua integridade  (CF, art. 225) . Prerrogativa qualificada por seu caráter de metaindividualidade. Direito de terceira geração (ou de novíssima dimensão) que consagra o postulado da solidariedade.
1.21. O Supremo Tribunal Federal também avaliou a pertinência dos cuidados ambientais nas licitações, no Agravo de Instrumento 837832 MG, vazado nos seguintes termos (grifos acrescidos) :
Sendo assim, a exigência hostilizada pela apelante não atenta contra os princípios que regem a atividade licitatória; pelo contrário, tende a promover a defesa e preservação do meio ambiente, que é um dever precípuo do Poder Público e da coletividade (art. 225 da CF/88) , de competência comum a todos os entes federados (art. 23, VI da CF/88) .
1.22. Nesse sentido, a determinação vem ao encontro da defesa do patrimônio ambiental da sociedade brasileira e deve ser mantida em seus exatos termos.
1.23. Leitura atenta da determinação permite concluir que não foi tecida obrigação para que a Petrobras aplique sanções usurpando o poder de polícia típico dos órgãos e entidades que o detém. Mas, sim, que atuasse dentro do seu escopo, elaborando rotina de fiscalizações prévias e concomitantes nas instalações offshore das operadoras parceiras, para verificar o atendimento a padrões de segurança operacional e a existência de condições para detecção e resposta a incidentes ambientais. Note-se que, após elaborar as rotinas de fiscalização prévia e concomitante em instalações off shore de empresas parceiras e apresentá-las a esta Corte, serão avaliadas a suficiência, adequação e eficiência das medidas propostas em sede de monitoramento.
1.24. No mínimo a Petrobras deveria ter apresentado essa rotina ao comitê operacional e apresentado o resultado ao TCU, mas se manteve inerte diante da recomendação desta Corte. Note-se que o relatório do Acórdão 2813/2014-TCU-Plenário destaca essa sugestão, senão veja-se (grifos acrescidos) :
7.2.3 Mais adiante, o JOA/FRADE estabelece em seu Artigo V, subitem 5.1, que o Comitê Operacional do consórcio possui representante de cada partícipe, indicando ainda no subitem 5.2, letra (A) , o que se segue (peça 161, p. 63-64) :
Artigo V
COMITÊ OPERACIONAL
 (...) 
5.2 Poderes e Deveres do Comitê Operacional
 (A) O Comitê Operacional terá o poder e o dever de autorizar e supervisionar Operações Conjuntas que sejam necessárias ou desejáveis para cumprir o Contrato e explorar devidamente a Área de Concessão de acordo com este Acordo e de um modo apropriado às circunstâncias.
1.25. Como a recorrente não atuou proativamente diante da recomendação, esta Corte decidiu determinar o seu cumprimento diante da sua relevância para o interesse público em defesa do meio ambiente, como dispõe o art. 225, caput.
1.26. A fim de registro, cumpre destacar a possibilidade de, no monitoramento do cumprimento da determinação ora recorrida, esta Corte determinar à Petrobras inserir em seus editais e contratos a obrigatoriedade de submissão das operadoras a essa rotina de fiscalização elaborada com objetivo maior de evitar acidentes ambientais em prol do interesse público bem como do interesse privado da companhia quanto a sua imagem e patrimônio, com fundamento tanto no princípio constitucional da eficiência como no art. 225 caput, da Constituição Federal/1988.
1.27. Diante da gravidade da situação, da não inovação na essência de seus argumentos, ou seja, da ausência de justificativa razoável para o afastamento da determinação, esta deve ser mantida.
1.28. Dessa forma, consideram-se superados todos os argumentos apresentados, devendo a decisão recorrida ser mantida em seus exatos termos, na medida em que a recorrente não obteve êxito em demonstrar a sua inadequabilidade.
CONCLUSÃO
Das análises anteriores, ratificou-se a necessidade da determinação proferida pela decisão recorrida. 
1.29. Com base nessas conclusões, propõe-se o não provimento do recurso.
PROPOSTA DE ENCAMINHAMENTO
Ante o exposto, submete-se à consideração superior a presente análise do pedido de reexame interposto por Petróleo Brasileiro S/A (Petrobras) contra o Acórdão 2726/2018-TCU-Plenário, propondo-se, com fundamento no art. 48 c/c os arts. 32 e 33 da Lei 8.443/1992:
a) conhecer do recurso e, no mérito, negar-lhe provimento;
b) dar ciência da deliberação à recorrente, bem como aos demais interessados.
O titular da Secretaria de Recursos, divergiu da proposta da instrução e apresentou o seguinte parecer:
Revisando os autos, entendo necessário submeter ao Relator, Ministro Walton Alencar Rodrigues, as seguintes considerações quanto ao mérito do recurso de peça 49, interposto por Petróleo Brasileiro S.A. (Petrobrás) contra o Acórdão 2726/2018-TCU-Plenário, Rel. Min. AROLDO CEDRAZ (SUBITEM 9.4.2) [peça 41].
2. Com a concordância da Subunidade, a proposta de mérito da auditora é no sentido de negar provimento ao recurso, derivando, em suma, das seguintes conclusões:
i) a gravidade do achado 2.4 "Não verificação, por parte da Petrobras, in loco, se a empresa parceira detém condições de segurança operacional e de detecção e resposta a possíveis incidentes com impacto ambiental em áreas offshore para exploração e produção de óleo e gás.";
ii) a atuação da estatal até então não se mostrou eficiente, adequada e suficiente para evitar a ocorrência do referido acidente ambiental;
iii) as expressões "Poder Público" e "coletividade" contidas no art. 225 da Constituição da República, abrangeriam, respectivamente, o TCU e a Petrobrás no contexto do dever de prevenção ambiental;
iv) precedentes do TCU e do Supremo Tribunal Federal (STF) que destacam a importância do engajamento do Poder Público e da coletividade na defesa do meio ambiente; e
v) a determinação impugnada não teria usurpado o poder de polícia próprio dos órgãos/entidades ambientais, uma vez que não se teria atribuído à Petrobrás o poder de aplicar sanções, mas tão somente o dever de elaborar rotina de fiscalizações prévias e concomitantes nas instalações offshore das operadoras parceiras, que, após apresentadas a esta Corte, seriam avaliadas quanto à suficiência, adequação e eficiência das medias propostas no âmbito de processo de monitoramento.
3. Lamento divergir da referida proposta de encaminhamento. A seguir, exponho as razões para minha discordância.
4. A gravidade de incidentes ambientais do tipo é inegável. Possivelmente por essa razão, as pessoas jurídicas (de direito público e privado) que atuam no setor petrolífero são reguladas por extenso cabedal normativo a partir do que dispõe a Constituição Federal (art. 5º, II, art. 37, caput, art. 170, parágrafo único, art. 177, I, §§ 1 e 2º, II e III, e art. 225) passando pela Lei 6.938/1981, recepcionada como regulamentação do art. 225 da Lei Maior, chegando, por fim, à Lei 9.478/1997, à Lei 9.966/2000 e à Resolução 23/1994 do Conselho Nacional do Meio Ambiente (Conama) . Dessa base normativa, extrai-se que apenas o legislador pode criar competências executivas (para prevenção/controle) em matéria ambiental, bem como obrigações aos atores econômicos atuantes no setor. Quanto às obrigações, há a possibilidade de os órgãos/entidades públicas a quem o legislador tenha expressamente delegado o poder-dever de prevenção/fiscalização ambiental editarem atos normativos infralegais para adensar procedimentos operacionais, nos estritos limites das respectivas leis. Nesse sentido, confira-se a elucidativa manifestação do e. Superior Tribunal de Justiça (STJ) : 
" (...) . 4. No ordenamento jurídico brasileiro, o poder de polícia ambiental é prerrogativa inafastável dos órgãos de proteção do meio ambiente. Isso, porém, não quer dizer que o legislador esteja impedido de, em adição, atribuí-lo também a outras entidades públicas, postura que, antes de significar bis in idem, representa em verdade o reconhecimento de que o dano ambiental e as atividades capazes de causá-lo exigem, pela sua complexidade e múltiplas facetas, a conjugação da expertise de toda a Administração Pública, no sentido de assegurar a máxima efetividade nos esforços de prevenção, reparação e repressão. 5. O Sistema Nacional do Meio Ambiente - Sisnama é integrado por todos os "órgãos e entidades da União, dos Estados, do Distrito Federal, dos Territórios e dos Municípios, bem como as fundações instituídas pelo Poder Público, responsáveis pela proteção e melhoria da qualidade ambiental" (art. 6º, caput, da Lei 6.938/81) , o que abarca, em numerus apertus, não só aqueles listados, expressamente, nos vários incisos, como também os que, por força de lei, recebem poderes de implementação ambiental, como o Ministério Público e as agências governamentais especializadas ou temáticas. (...) ." (STJ. REsp 1142377/RJ, Rel. Ministro HERMAN BENJAMIN, 2ª TURMA, DJe 28/02/2012) . (Grifou-se) .
5. Nessa linha, é preciso reconhecer, em um primeiro momento, que nem o TCU nem a Petrobrás foram destinatários da respectiva atribuição (criação de obrigações referentes a prevenção/controle de atividades potencialmente poluidoras) por parte do legislador nacional. No caso particular de operações petrolíferas desenvolvidas em mar (navio/plataforma/instalações de apoio) , tal poder-dever foi deferido, no âmbito da União, ao Instituto Brasileiro do Meio Ambiente e dos Recursos Naturais Renováveis (Ibama) , à Marinha do Brasil e à Agência Nacional do Petróleo, Gás Natural e Biocombustíves (ANP) , conforme a Lei 9.966/2000 (art. 2º, XXII, art. 27, I, "a" e V, "a") , c/c Lei 9.478/1997 (art. 8º, IX) . A constitucionalidade de tais leis é presumida até que sobrevenha decisão do STF em sentido contrário. 
6. A Petrobrás, enquanto concessionária, tem o dever de "adotar, em todas as suas operações, as medidas necessárias para a conservação dos reservatórios e de outros recursos naturais, para a segurança das pessoas e dos equipamentos e para a proteção do meio ambiente" (Lei 9.478/1997, art. 44, I) . Tal obrigação recai sobre os cuidados ordinários em relação a suas operações, podendo inclusive pactuar que seus subcontratados sigam as normas ambientais, com eventuais cláusulas de responsabilidade civil regressiva. Mas essa liberdade contratual está distante de a estatal ter a obrigação de estabelecer "rotina de fiscalizações prévias e concomitantes (...) com o objetivo de verificar se as empresas parceiras atendem aos padrões de segurança operacional e se possuem condição de detecção e resposta a incidentes ambientais", porque tal competência fiscalizatória, como dito, foi atribuída pelo ordenamento jurídico a determinados órgãos/entidades. 
7. Note-se que o poder de polícia ambiental não se resume à fase final (residual) consumada em ato sancionatório por infringência às regras. Nele se insere toda uma ordem de procedimentos desde os trâmites preliminares ao licenciamento e, após aprovação deste, por exemplo, o próprio poder de adentrar instalações privadas para efetuar fiscalizações, que podem ou não resultar em sanção (prevenção, controle e combate à poluição) . Veja-se como o legislador disciplinou tais competências para o setor de exploração petrolífera em mar (Lei 9.966/2000) :
"Art. 5º Todo porto organizado, instalação portuária e plataforma, bem como suas instalações de apoio, disporá obrigatoriamente de instalações ou meios adequados para o recebimento e tratamento dos diversos tipos de resíduos e para o combate da poluição, observadas as normas e critérios estabelecidos pelo órgão ambiental competente.
 (...) 
§ 3º As instalações ou meios destinados ao recebimento e tratamento de resíduos e ao combate da poluição poderão ser exigidos das instalações portuárias especializadas em outras cargas que não óleo e substâncias nocivas ou perigosas, bem como dos estaleiros, marinas, clubes náuticos e similares, a critério do órgão ambiental competente.
Art. 6° As entidades exploradoras de portos organizados e instalações portuárias e os proprietários ou operadores de plataformas deverão elaborar manual de procedimento interno para o gerenciamento dos riscos de poluição, bem como para a gestão dos diversos resíduos gerados ou provenientes das atividades de movimentação e armazenamento de óleo e substâncias nocivas ou perigosas, o qual deverá ser aprovado pelo órgão ambiental competente, em conformidade com a legislação, normas e diretrizes técnicas vigentes.
Art. 7º Os portos organizados, instalações portuárias e plataformas, bem como suas instalações de apoio, deverão dispor de planos de emergência individuais para o combate à poluição por óleo e substâncias nocivas ou perigosas, os quais serão submetidos à aprovação do órgão ambiental competente.
 (...) 
Art. 9º As entidades exploradoras de portos organizados e instalações portuárias e os proprietários ou operadores de plataformas e suas instalações de apoio deverão realizar auditorias ambientais bienais, independentes, com o objetivo de avaliar os sistemas de gestão e controle ambiental em suas unidades.
 (...) 
Art. 27. São responsáveis pelo cumprimento desta Lei:
I - a autoridade marítima, por intermédio de suas organizações competentes, com as seguintes atribuições:
a) fiscalizar navios, plataformas e suas instalações de apoio, e as cargas embarcadas, de natureza nociva ou perigosa, autuando os infratores na esfera de sua competência;
b) levantar dados e informações e apurar responsabilidades sobre os incidentes com navios, plataformas e suas instalações de apoio que tenham provocado danos ambientais;
 (...) 
II - o órgão federal de meio ambiente, com as seguintes atribuições:
a) realizar o controle ambiental e a fiscalização dos portos organizados, das instalações portuárias, das cargas movimentadas, de natureza nociva ou perigosa, e das plataformas e suas instalações de apoio, quanto às exigências previstas no licenciamento ambiental, autuando os infratores na esfera de sua competência;
b) avaliar os danos ambientais causados por incidentes nos portos organizados, dutos, instalações portuárias, navios, plataformas e suas instalações de apoio;
 (...) 
V - o órgão regulador da indústria do petróleo, com as seguintes competências:
a) fiscalizar diretamente, ou mediante convênio, as plataformas e suas instalações de apoio, os dutos e as instalações portuárias, no que diz respeito às atividades de pesquisa, perfuração, produção, tratamento, armazenamento e movimentação de petróleo e seus derivados e gás natural;
b) levantar os dados e informações e apurar responsabilidades sobre incidentes operacionais que, ocorridos em plataformas e suas instalações de apoio, instalações portuárias ou dutos, tenham causado danos ambientais; (Grifou-se) .
8. Ainda, na esteira de expressa delegação legislativa (Lei 6.938/1981, art. 6º, II, art. 10 e art. 11) , a Resolução 23/1994 do Conama desempenha o papel de regulamento normativo, especificando extenso rol de procedimentos exigidos para o licenciamento das atividades relacionadas à exploração e lavra de jazidas de petróleo, sempre submetidos aos órgãos ambientais competentes, verbis:
Resolução Conama 23/1994
"Art. 5º. Os Órgãos Estaduais de Meio Ambiente e o IBAMA, quando couber, no exercício de suas atribuições de controle das atividades descritas no artigo 2º, expedirão as seguintes licenças:
I - LICENÇA PRÉVIA PARA PERFURAÇÃO - LPper, autorizando a atividade de perfuração e apresentando, o empreendedor, para a concessão deste ato, Relatório de Controle Ambiental - RCA, das atividades e a delimitação da área de atuação pretendida;
II - LICENÇA PRÉVIA DE PRODUÇÃO PARA PESQUISA - LPpro, autorizando a produção para pesquisa da viabilidade econômica da jazida, apresentando, o empreendedor, para a concessão deste ato, o Estudo de Viabilidade Ambiental - EVA;
III - LICENÇA DE INSTALAÇÃO - LI, autorizando, após a aprovação do EIA ou RAA e contemplando outros estudos ambientais existentes na área de interesse, a instalação das unidades e sistemas necessários à produção e ao escoamento;
IV - LICENÇA DE OPERAÇÃO - LO, autorizando, após a aprovação do Projeto de Controle Ambiental - PCA, o início da operação do empreendimento ou das unidades, instalações e sistemas integrantes da atividade, na área de interesse.
Art. 6º. Para expedição das licenças descritas no artigo anterior, o órgão ambiental competente se utilizará dos seguintes instrumentos:
I - ESTUDO DE IMPACTO AMBIENTAL - EIA e respectivo RIMA, de acordo com as diretrizes gerais fixadas pela Resolução CONAMA nº 1, de 23 de janeiro de 1986;
II - RELATÓRIO DE CONTROLE AMBIENTAL - RCA, elaborado pelo empreendedor, contendo a descrição da atividade de perfuração, riscos ambientais, identificação dos impactos e medidas mitigadoras;
III - ESTUDO DE VIABILIDADE AMBIENTAL - EVA, elaborado pelo empreendedor, contendo plano de desenvolvimento da produção para a pesquisa pretendida, com avaliação ambiental e indicação das medidas de controle a serem adotadas;
IV - RELATÓRIO DE AVALIAÇÃO AMBIENTAL - RAA, elaborado pelo empreendedor, contendo diagnóstico ambiental da área onde já se encontra implantada a atividade, descrição dos novos empreendimentos ou ampliações, identificação e avaliação do impacto ambiental e medidas mitigadoras a serem adotadas, considerando a introdução de outros empreendimentos;
V - PROJETO DE CONTROLE AMBIENTAL - PCA, elaborado pelo empreendedor, contendo os projetos executivos de minimização dos impactos ambientais avaliados nas fases da LPper, LPpro e LI, com seus respectivos documentos.
Art. 7º. São documentos necessários para o licenciamento a que se refere o artigo 5o:
I - LICENÇA PRÉVIA PARA PERFURAÇÃO - LPper:
· Requerimento de Licença Prévia para Perfuração - LPper;
· Relatório de Controle Ambiental - RCA
· Autorização de desmatamento, quando couber, expedida pelo IBAMA;
· Cópia da publicação do pedido de LPper.
II - LICENÇA PRÉVIA DE PRODUÇÃO PARA PESQUISA - LPpro:
· Requerimento de Licença Prévia de Produção para Pesquisa - LPpro;
· Estudo de Viabilidade Ambiental - EVA;
· Autorização de desmatamento, quando couber, expedida pelo IBAMA;
· Cópia da publicação do pedido de LPpro.
III - LICENÇA DE INSTALAÇÃO - LI:
· Requerimento de Licença de Instalação - LI;
· Relatório de Avaliação Ambiental - RAA ou Estudo de Impacto Ambiental - EIA;
· Outros estudos ambientais pertinentes, se houver;
· Autorização de desmatamento, quando couber, expedida pelo IBAMA;
· Cópia da publicação de pedido de LI.
IV - LICENÇA DE OPERAÇÃO - LO:
· Requerimento de Licença de Operação - LO;
· Projeto de Controle Ambiental - PCA;
· Cópia da publicação de pedido de LO. (Grifou-se) .
9. Portanto, vê-se que, uma vez regularmente emitidas as diversas licenças pelos órgãos ambientais competentes, não sobraria espaço juridicamente exigível para a Petrobrás atuar junto a seus parceiros de exploração (mesmo a partir de estipulação em pacto privado) com medidas de fiscalização tendo como objeto o cumprimento daqueles mesmos requisitos já chancelados pelas autoridades públicas legalmente competentes. Observe-se que "verificar se as empresas parceiras atendem aos padrões de segurança operacional e se possuem condições de detecção e resposta a incidentes ambientais" constitui escopo exatamente aderente à verificação prévia e contínua de condicionantes ambientais previstas no licenciamento a cargo dos órgãos ambientais, conforme legislação antes referenciada. O ajuste eminentemente privado (entre concessionária e operadora - JOA/Frade) não poderia criar/atribuir competência fiscalizatória em matéria ambiental a uma das partes (ou a um Comitê Operacional com representantes de ambas) em extrapolação do que estatuído pelo legislador. 
10. Deficiências eventualmente verificadas pelo TCU nos controles exercidos pelos órgãos ambientais legalmente incumbidos da tarefa (Ibama, ANP e Marinha) ensejariam comandos da Corte de Contas dirigidos a tais entes/órgãos, mediante dialética processual específica que os envolvesse diretamente. Não nos parece juridicamente viável suprir referidas fragilidades com a imposição de ônus obrigacional à Petrobrás, especialmente a envolver competências para as quais a estatal não está legalmente habilitada. Nesse sentido, "medidas afetas à discricionariedade do gestor ou que impõem ao órgão público obrigações não previstas na legislação não podem ser objeto de determinação do TCU, e sim de recomendação" (Acórdão 600/2019-TCU-Plenário, Rel. Min. AUGUSTO NARDES, enunciado da Diretoria de Jurisprudência/TCU, grifou-se) . Em verdade, a preocupação expressada pelo TCU por meio do comando combatido - controles privados adicionais aos controles públicos - já foi em certa medida também prevista pelo legislador. Trata-se da norma que determina às entidades exploradoras a obrigação de empreender auditoria ambiental independente, a cada dois anos, "com o objetivo de avaliar os sistemas de gestão e controle ambiental em suas unidades" (Lei 9.966/2000, art. 9º) . Portanto, independentemente da vontade da Petrobrás (ou de determinação do TCU) , as parceiras da estatal sempre estiveram sujeitas a fiscalização adicional àquela ordinariamente exercida pelos órgãos/entes ambientais. A medida é constitucionalmente legítima porque posta pelo próprio legislador ordinário, este sim autorizado a criar obrigação a atores econômicos em matéria ambiental e a delegar a particulares (auditor ambiental independente) , em caráter suplementar e adicional, função eminentemente pública.
11. Por fim, a decisão recorrida invoca precedentes da Corte para justificar a conversão de recomendação em determinação (acórdão 3467/2014, Rel. Min. BRUNO DANTAS, e acórdãos 1171/2014 e 73/2014, Rel. Min. AUGUSTO SHERMAN, todos do Plenário) . Mas é dever observar que tais precedentes são anteriores à edição da Resolução TCU 265, de 9/12/2014, gestada exatamente para disciplinar a expedição de determinações e recomendações. Consta do art. 2º da referida norma que, ao expedir determinação, o Tribunal deve "explicitar o normativo, a legislação ou a jurisprudência que foi infringida e o fundamento legal que legitima o TCU a expedir a deliberação". Entretanto, o fundamento utilizado para a conversão na determinação ora impugnada foi exclusivamente a "postura do gestor que deixa de prestar esclarecimentos" sobre a recomendação anteriormente exarada. Tal situação (omissão/silêncio da unidade jurisdicionada) , a par de ensejar compreensíveis críticas no campo do relacionamento institucional, não seria, por si só, apta a fundamentar determinação cogente por parte do Tribunal, nos termos do Regimento Interno/TCU, art. 250, II, c/c Resolução TCU 265/2014. Cumpre ainda anotar que, segundo a leitura conjunta dos arts. 2º, 3º e 6º, da Resolução citada, não caberia fixação de prazo para atendimento de recomendação.
12. De tudo exposto, formulo a seguinte proposta de encaminhamento:
i) dar provimento ao recurso interposto para tornar sem efeito a determinação veiculada no subitem 9.4.2 do Acórdão 2726/2018-TCU-Plenário;
ii) dar ciência da deliberação que vier a ser proferida à recorrente.

Fernanda Maria Garcia Leite da Cruz (140.611 OAB/RJ) e Rodrigo Guimarães Simas (167.789 OAB/RJ).

Não atuou.

RELATÓRIO DE MONITORAMENTO. FISCALIZAÇÃO DESTINADA A VERIFICAR PREVISÃO CONTRATUAL DE RESSARCIMENTO DAS DESPESAS INCORRIDAS PELA PETROBRAS EM INCIDENTE AMBIENTAL PROVOCADO POR EMPRESA PETROLÍFERA PARCEIRA, BEM COMO OS CUIDADOS EMPREENDIDOS PELA ESTATAL AO CONSORCIAR-SE COM OUTRA PETROLÍFERA PARA OPERAÇÃO EM CAMPO DE ÓLEO OU GÁS EM ÁREAS OFFSHORE. FRAGILIDADE DECORRENTE DA AUSÊNCIA DE FISCALIZAÇÕES POR PARTE DA PETROBRÁS NO ÂMBITO DAS OPERAÇÕES CONJUNTAS. RECOMENDAÇÃO. CONVERSÃO DA RECOMENDAÇÃO EM DETERMINAÇÃO ANTE O CARÁTER COGENTE E INDECLINÁVEL DO DEVER CONSTITUCIONAL DE PRESERVAÇÃO DO MEIO AMBIENTE. NECESSIDADE DE PRESERVAÇÃO DE ATIVOS DA PETROBRÁS. PEDIDO DE REEXAME. CONHECIMENTO. NÃO-PROVIMENTO. CIÊNCIA.

RELATÓRIO DE MONITORAMENTO (RMON)

Secretaria de Recursos (Serur); Secretaria de Fiscalização de Infraestrutura de Petróleo e Gás Natural (SeinfraPet).

Trata-se de pedido de reexame interposto pela empresa Petróleo Brasileiro S/A (Petrobrás) contra o subitem 9.4.2 do Acórdão 2726/2018-TCU-Plenário, relator E. Ministro Aroldo Cedraz, cujo teor é o seguinte:
VISTOS, relatados e discutidos estes autos de monitoramento com o objetivo de aferir o cumprimento das deliberações prolatadas pelo Tribunal por meio do Acórdão 2813/2014-TCU-Plenário;
ACORDAM os Ministros do Tribunal de Contas da União, reunidos em Sessão Plenária Reservada, ante as razões expostas pelo Relator, em:
9.4. determinar à Petrobras, com fulcro no art. 43, inciso I, da Lei 8.443/92 e art. 250, inciso II, do Regimento Interno:
 (...) 
9.4.2. no prazo de 120 (cento e vinte) dias, encaminhe ao Tribunal rotina de fiscalizações prévias e concomitantes nas instalações offshore das operadoras parceiras da Petrobras que tenham por finalidade a exploração e produção de óleo e gás, com o objetivo de verificar se as empresas parceiras atendem aos padrões de segurança operacional e se possuem condições de detecção e resposta a incidentes ambientais, a fim de evitar danos à imagem e ao patrimônio da estatal;
Originam-se os autos de fiscalização empreendida pelo Tribunal em razão de incidentes ambientais ocorridos em plataformas petrolíferas localizadas no denominado Campo de Frade, na Bacia de Campos (RJ) , em novembro de 2011 e março de 2012, ambas exploradas pela Petrobrás, em parceria com outras empresas do setor petrolífero.
 A ação de controle abrangeu duas auditorias. Uma, autuada no TC Processo 036.784/2011-7, com o propósito de averiguar a atuação da Agência Nacional do Petróleo, Gás Natural e Biocombustíveis (ANP) , Instituto Brasileiro do Meio Ambiente e dos Recursos Naturais Renováveis (Ibama) e Marinha do Brasil na fiscalização das condições de habilitação e de segurança operacional das empresas petrolíferas que se encontram em atividade no país. 
A outra auditoria, a qual deu origem à determinação ora recorrida, foi objeto do TC Processo 037.197/2011-8. Teve por objetivo verificar se a empresa operadora do Campo de Frade envolvida nos incidentes ambientais, Chevron Brasil Upstream Frade Ltda., efetivamente ressarciu a Petrobras das despesas incorridas pela estatal ao intervir na contenção dos desastres ambientais. A fiscalização buscou, também, analisar as cautelas adotadas pela companhia estatal ao consorciar-se com empresas do ramo para exploração e produção de óleo e gás em áreas offshore no país, a fim de assegurar que a empresa parceira possua condições efetivas de detecção e de resposta a possíveis acidentes ambientais.
À época dos incidentes ambientais, os direitos de exploração, desenvolvimento e produção de óleo e gás natural no denominado "Campo de Frade" eram detidos por empresas integrantes de contrato de joint venture celebrado em 16 de junho de 2006 e previamente aprovado pela ANP, conforme as seguintes participações:
	Consorciados e Concessionários
	Participação social (%) 

	Chevron Brasil Ltda. 
	51,7391%

	Petróleo Brasileiro S.A. - Petrobras
	30%

	Frade Japão Petróleo Limitada - FJPL
	18,2609%

A operadora do Campo de Frade é a empresa Chevron Brasil Ltda. Os demais consorciados, incluindo a Petrobrás, participam da sociedade na condição de não-operadores. O consórcio empresarial foi formado a partir cessões parciais de direitos originalmente detidos pela Petrobrás em contrato de concessão para exploração, desenvolvimento e produção de petróleo e gás natural, firmado entre a Agência Nacional do Petróleo, Gás Natural e Biocombustíveis (ANP) e a companhia estatal em 6 de agosto de 1998, por ocasião da "Rodada Zero" de Licitações.
Um dos achados identificados na auditoria autuada no TC Processo 037.197/2011-8 foi a fragilidade dos procedimentos adotados pela Petrobrás no gerenciamento de riscos relativos às condições de segurança operacional e de detecção e resposta a possíveis incidentes com impacto ambiental em áreas offshore para exploração e produção de óleo e gás, operadas por empresas que atuam  em parceria com a companhia estatal.  
Verificou-se que a Petrobrás não realiza devida fiscalização in loco das unidades exploradoras em áreas offshore a fim de verificar se a parceira operadora mantém as condições de segurança operacional, de identificação e resposta a possíveis incidentes com impacto ambiental. Essa fragilidade expõe a empresa estatal a riscos de dano à imagem e ao patrimônio decorrentes de sanções aplicadas por órgãos reguladores, bem como de condenações oriundas de ações civis públicas promovidas pelo Ministério Público por danos ambientais e de outras ações judiciais intentadas por terceiros.
A possibilidade de dano que emerge desses eventos decorre, não somente, do passivo ambiental, mas também resulta de expressa cláusula de responsabilidade solidária, integral e objetiva da estatal perante a União e a ANP, prevista nos contratos de concessão firmados entre a agência reguladora e a Petrobras. Essa responsabilidade solidária, objetiva e integral estende-se, inclusive, para a hipótese de celebração de acordos de operação conjunta (JOA - Joint Operating Agreement) entre a Petrobras e entidades parceiras, por todos os danos e os prejuízos que resultem, direta e indiretamente, das operações e de sua execução, abrangendo terceiros e o meio ambiente.
Nos acidentes que deram origem à fiscalização do Tribunal, o Relatório Final de Investigação da ANP sobre o Incidente de Vazamento de Petróleo no Campo Frade, publicado em 12/7/2012, concluiu que o vazamento de óleo poderia ter sido evitado se a empresa parceira da Petrobrás, Chevron Ltda., houvesse conduzido suas operações em plena aderência à regulamentação, em conformidade com as boas práticas da indústria do petróleo e com o seu próprio manual de procedimentos.
Diante desse panorama e da insuficiência dos mecanismos de prevenção de incidentes adotados pela Petrobrás em suas atividades conjuntas com entidades parceiras, esta Corte de Contas, por meio do Acórdão 2813/2014-TCU-Plenário, relator E. Ministro Raimundo Carreiro, expediu a seguinte medida.:
9.3. recomendar à Petróleo Brasileiro S.A. - Petrobras, com fulcro no art. 250, inciso III, do RITCU, que elabore e encaminhe ao Tribunal, no prazo de 120 dias, rotina de fiscalizações prévias e concomitantes nas instalações offshore das operadoras parceiras da Petrobras que tenham por finalidade a exploração e produção de óleo e gás, com o objetivo de verificar se a empresa parceira atende aos padrões de segurança operacional e se possui condições de detecção e resposta a incidentes ambientais, a fim de evitar danos à imagem e ao patrimônio da estatal (subitem 7.2.4 desta instrução e subitem, subitem 2.4 do relatório de auditoria e item III da proposta de encaminhamento de peça 137) ;
Entretanto, ao apreciar primeiro relatório de monitoramento da deliberação originária, verificou-se que a Petrobrás não adotou quaisquer providências recomendadas pelo TCU, não apresentou justificativas para não-acolhimento das medidas sugeridas, tampouco ofereceu solução alternativa. Diante da inércia da companhia estatal e considerado o caráter cogente e indeclinável do dever constitucional de proteção ao meio ambiente, expresso no artigo 225 da Carta Magna, esta Corte de Contas converteu a recomendação em determinação objeto do item 9.4.2 do Acórdão 2726/2018-TCU-Plenário, relator E. Ministro Aroldo Cedraz. 
Inconformada, a Petrobrás sustenta a impossibilidade de dar cumprimento à determinação recorrida em razão da incompetência e da falta de estrutura operacional da companhia estatal para exercer fiscalização com poder de polícia das instalações petrolíferas operadas pelas entidades parceiras.  Defende que tal incumbência seria da alçada exclusiva da Agência Nacional do Petróleo, Gás Natural e Biocombustíveis (ANP) , do Instituto Brasileiro do Meio Ambiente e do Recursos Naturais (IBAMA) e Ministério da Marinha.
Salienta que o acompanhamento do desenvolvimento da atividade de exploração e produção pelo consórcio dever ocorrer nos termos do acordo de joint venture firmado para o consórcio "Campo de Frade", segundo o qual o papel do agente não-operador, caso da Petrobrás, dar-se-á por meio de deliberações do comitê operacional, órgão com representação paritária das entidades consorciadas e encarregado de supervisionar as operações conjuntas.
Requer, ao final, o afastamento a determinação guerreada.
O titular da Secretaria de Recursos, após analisar as razões do apelo recursal, propõe conhecê-lo para, no mérito, dar-lhe provimento a fim de excluir a determinação recorrida.
Feito essa introdução, decido.
Satisfeitos os requisitos de admissibilidade estabelecidos no artigo 48 da Lei 8.443/1992, ratifico o conhecimento do pedido de reexame.
Quanto ao mérito, perfilho a proposta da auditora informante no sentido de negar provimento ao pedido de reexame, cujos fundamentos, desde logo, incorporo ao meu voto.
As manifestações da Petrobrás, mais uma vez, confirmam a ausência de controles internos por parte da companhia estatal em assegurar a manutenção da capacidade de prevenção e de resposta a incidentes ambientais por parte das empresas operadoras com quem atua em parceria, nas áreas de exploração, desenvolvimento e produção de petróleo e gás natural.
Na linha argumentativa da defesa, a recorrente tenciona transferir aos órgãos reguladores (ANP, IBAMA e Marinha do Brasil) o exclusivo ônus de fiscalizar as condições de segurança operacional de suas unidades produtoras, quando, pelas obrigações assumidas no contrato de concessão e em legislação regulatória, a estatal tem o dever de zelar pela manutenção dos requisitos de qualificação técnica do concessionário ao longo de todo o período de vigência da avença, ainda que a operação tenha sido parcialmente transferida a terceiros mediante cessões de direito e acordos de joint ventures. Nessas condições, a Petrobras e respectivas cessionárias assumem responsabilidade solidária, integral e objetiva pelos riscos decorrentes da atividade petrolífera.
A determinação recorrida não está a impor à companhia estatal a usurpação de competência dos órgãos reguladores, para o qual o concessionário não detém poder de polícia e instrumento de coercibilidade, como, aliás, reconhecem os próprios fundamentos do Acórdão 2813/2014-TCU-Plenário. Ao contrário, a atuação dos entes reguladores não exime os concessionários e respectivos cessionários da obrigação de zelar pelo cumprimento dos requisitos de segurança operacional, proteção do meio ambiente e saúde, segundo os regulamentos aprovados pela ANP e demais órgãos licenciadores. 
Na verdade, a determinação busca tornar mais efetivo o princípio da eficiência ao estimular a Petrobrás a aperfeiçoar os mecanismos de gerenciamento dos riscos da atividade petroleira em que a companhia estatal atua na condição de parceira não-operadora, preservando sua imagem e patrimônio, conjugando-o com o mandamento constitucional de preservação do meio-ambiente. Não sendo assim, a companhia estatal continuará sujeita ao risco de suportar pesado ônus decorrente de passivos ambientais, sanções órgãos fiscalizadores e reponsabilidade civil perante terceiros.
Muito menos a medida exarada pelo tribunal determina que a fiscalização das atividades conjuntas ocorra à revelia dos acordos operacionais firmados pela Petrobrás com outras empresas parceiras no âmbito dos contratos de joint venture. Tanto é assim que, no acordo de operação conjunta firmado entre a Petrobrás e as empresas consorciadas na exploração do Campo de Frade (subitem 4.12 do JOA/FRADE, peça 161, p. 60-62) , há previsão de que a operadora submeterá ao Comitê Operacional, órgão de representação paritária dos partícipes, encarregado de supervisionar as operações conjuntas, os detalhes da inspeção dos padrões e das políticas de administração, de filosofia e de projeção de segurança, meio ambiente e saúde que presidem as atividades do consórcio. O próprio acordo estabelece que incumbe ao Comitê Operacional o poder e dever de autorizar e supervisionar as operações conjuntas que sejam necessárias ou desejáveis para cumprir o acordo e explorar devidamente a área de concessão.
Nessa toada, a determinação do Tribunal à Petrobrás para que encaminhe a rotina de fiscalizações prévias e concomitantes nas instalações offshore das operadoras parceiras necessariamente perpassa pelo planejamento de supervisão das operações conjuntas por parte dos representantes do Comitê Operacional, observados os critérios de risco, criticidade e materialidade, sem que tais intervenções impliquem necessariamente paralisações das atividades produtivas. Incumbe, portanto, à estatal avaliar, no âmbito do referido comitê, a metodologia, a periodicidade e a amostra do que será fiscalizado, de acordo com sua infraestrutura e análise de risco promovida pela companhia.
Não há de prosperar a alegação de incapacidade operacional e alto custo de realização dessas fiscalizações. Conforme asseverou o Petrobrás em resposta ao achado 2.8 do Relatório de Auditoria do TC TC Processo 037.197/2011-8 (peça 182, págs. 8/14) , a companhia dispõe de infraestrutura para fiscalização de plataformas e responde por mais de 90 % das operações em território nacional não deve prosperar, vez que já possui infraestrutura para fiscalizações de plataformas, conforme a Petrobras assevera na peça 182 (p. 8-14, na resposta ao Achado 2.8) , e responde por mais de 90% das operações em território nacional.
Por fim, acolho a proposta do E. Ministro Raimundo Carreiro no sentido de alterar o subitem 9.4. do Acórdão 2726/2018-TCU-Plenário, a fim de advertir a Petrobrás da possibilidade de o Tribunal aplicar ao responsável sanção prevista no artigo 58, inciso IV, da Lei 8.443/1992 em caso de descumprimento injustificado da determinação recorrida. Saliento que a advertência não configura violação ao princípio do non reformatio in pejus por ser inerente à medida anteriormente expedida pelo TCU.
Ante o exposto, nego provimento ao recurso e voto por que o Tribunal acolha a minuta de acórdão que ora submeto à deliberação do colegiado.
TCU, Sala das Sessões, em 24 de março de 2021.
WALTON ALENCAR RODRIGUES 
Relator